【裁判字號】    92,上易,2057
【裁判日期】    921002
【裁判案由】    詐欺
【裁判全文】
臺灣高等法院刑事判決                          九十二年度上易字第二五七號
    上  訴  人  臺灣士林地方法院檢察署檢察官
    被      告  丙○○
                甲○○
    共      同
    選任辯護人  劉昌崙律師
                林聖彬律師
右上訴人因被告詐欺案件，不服臺灣士林地方法院九十一年度易字第九○三號，中華
民國九十二年六月十七日第一審判決（起訴案號：臺灣士林地方法院檢察署九十一年
度偵字第五七三號）提起上訴，本院判決如左：
    主  文
上訴駁回。
    事實及理由
一、本案經本院審理結果，認第一審判決以調查結果，斟酌全辯論意旨，認不能證明
    被告犯罪，對被告丙○○、甲○○為無罪之諭知，經核並無不當，並引用第一審
    判決書記載之證據及理由（如附件）。
二、按犯罪事實應依證據認定之，而刑法之詐欺罪，以意圖為自己或第三人不法之所
    有，以詐術使人將本人或第三人之物交付為要件。因此，論處行為人以詐欺罪，
    即應有積極證據足以證明行為人有詐欺之犯意及使用詐術之行為。查本件縱認告
    訴人付款予被告，係出於買賣房屋，及被告未依約履行債務屬實，則此仍屬民事
    債務不履行問題，尚不能僅以此債務不履行之狀態或被告否認係買賣等情，而推
    論被告自始即有詐欺之犯意及行為，原審以不能證明被告犯詐欺罪而判決無罪，
    自無不合。檢察官循告訴人之請求，上訴意旨猶執被告否認買賣及不履約等情，
    指稱被告有詐欺之犯意及行為，即無足採。至上訴意旨所指被告於預購房屋時有
    無資金足以繳付一節，亦已據被告於本院提出八十三年、八十四年間其於金融機
    構之資金往來明細表，證明其並非無資力付款，核無疑義，併此敘明。綜上所述
    ，本件上訴為無理由，應予駁回。
據上論斷，應依刑事訴訟法第三百七十三條、第三百六十八條，判決如主文。
本案經檢察官邱美育到庭執行職務。
中      華      民      國    九十二    年      十      月      二      日
                              臺灣高等法院刑事第十四庭
                                  審判長法  官  陳  祐  輔
                                        法  官  陳  國  文
                                        法  官  蔡  國  在
右正本證明與原本無異。
不得上訴。
                                        書記官  耿  鳳  君
中      華      民      國    九十二    年      十      月      二      日
附件：
臺灣士林地方法院刑事判決                          九十一年度易字第九三號
    公  訴  人  臺灣士林地方法院檢察署檢察官
    被      告  丙○○  男  五十四歲（民國○○○年○月○日生）
                        住台北市○○區○○路四段一八八號五樓
                        身分證統一編號：Ａ一一一三九二七號
                甲○○  女  五十一歲（民國○○年○月○○○日生）
                        住台北市○○區○○路四段一八八號五樓
                        身分證統一編號：Ｐ二0000000號
    選任辯護人  劉昌崙律師
                林聖彬律師
右列被告因詐欺案件，經檢察官提起公訴（九十一年度偵字第五七三號），本院判決
如左：
    主  文
丙○○、甲○○均無罪。
    理  由
一、公訴意旨略以：被告丙○○平日係以替人卜卦、勘輿為業，其於民國八十二年間
    ，利用告訴人乙○○因妻子楊玉霜身染癌症，經友人介紹而前往其臺北市○○路
    ○段一八八號五樓住處求神問卜之機會，與其配偶即被告甲○○共同意圖為自己
    不法之所有，一同向告訴人詐稱臺北市○○區○○路八十一號三樓之一當時仍為
    預售建物之風水坐向，對告訴人之妻楊玉霜身體有益，而該建物原係被告甲○○
    所購，並已預付新臺幣（下同）一百五十三萬元予出售建商橋昱建設企業有限公
    司（以下簡稱橋昱公司），惟為有利於楊玉霜病情之康復，願以二百八十八萬元
    之價格讓售予乙○○，告訴人隨即開立如附表所示支票十四張交付予被告丙○○
    夫妻，再由被告甲○○持以交付予橋昱公司，事後告訴人因其妻仍於八十四年過
    世，故忙於處理後事，且懼怕被告丙○○、甲○○報復，而未過問購屋一事，直
    至九十年告訴人向地政事務所申請前開建物之登記謄本，始知悉被告丙○○、甲○○非但未曾依約將該建物辦理登記過戶予告訴人名下，甚且於八十九年十一月
    二十二日另行出售予不知情之程桂蓮，而查獲上情。因認被告丙○○、甲○○涉
    有刑法第三百三十九條第一項詐欺取財之罪嫌。
二、按犯罪事實應依證據認定之，無證據不得推定其犯罪事實。又不能證明被告犯罪
    者，應諭知無罪之判決，刑事訴訟法第一百五十四條、第三百零一條第一項分別
    定有明文。又事實之認定，應憑證據，如未能發現相當證據，或證據不足以證明
    ，自不能以推測或擬制之方法，為裁判基礎（最高法院四十年臺上字第八六號判
    例參照）。
三、經查：
  （一）訊之被告丙○○、甲○○均否認有詐欺取財之犯行，被告許金仙辯稱：告訴
        人於八十一年秋天，前來詢問事業方面問題，八十二年春、夏天發跡，告訴
        人因此欲答謝伊，伊才向告訴人表示，伊有買預售屋，告訴人如要答謝伊可
        以幫忙付貸款，告訴人因而簽發系爭十四張支票予伊等語；被告甲○○辯稱
        ：告訴人乃其配偶丙○○之客人，因要答謝丙○○而簽發系爭支票，細節其
        並不清楚等語。
  （二）本件告訴人堅稱：被告丙○○說要把系爭房屋讓售與伊，房屋總價款五百多
        萬，伊才簽發十四張支票，票面金額共計二百八十八萬元用以給付各期工程
        進度款云云。核與證人黃金龍具結證稱：被告丙○○說北投有一房子，如果
        告訴人匯錢給他，他要把房子過給告訴人，其與告訴人、被告丙○○還一同
        前往看房子等語（見本院九十二年三月四日訊問筆錄）及證人韓忠信證稱：
        被告丙○○說有一間房子要轉給告訴人，因告訴人的太太有乳癌，被告丙○○說，那房子地理不錯，對告訴人太太會有幫助。看房子時就是繞著這個話
        題講，丙○○要乙○○把繳過的預售款連同之後的分期款開票給他等語（見
        本院九十二年四月二十二日訊問筆錄）大致相符。雖證人黃金龍、韓忠信之
        證言，就細節所述略有出入，惟本院傳訊證人黃金龍、韓忠信時，距離案發
        （八十二年）已有十年之久，人之記憶本會隨著時間之經過而有淡忘或混淆
        ，證人對於十年前發生之事描述之細節縱有不符，甚或與事實略有出入，亦
        屬常情，尚難僅因證人證言有不符之小瑕疵而遽予否認其證言之可信性。況
        證人黃金龍、韓忠信與告訴人及被告丙○○均屬相識，並非獨與告訴人互有
        交情，證人黃金龍、韓忠信應無偏袒告訴人之必要；且證人黃金龍、韓忠信
        復均證稱不知告訴人後來有無答應買這房子，設若證人黃金龍、韓忠信係與
        告訴人勾串而出面為不實證述，當不致於反而對於較重要之爭點即告訴人與
        被告丙○○夫妻到底有無買賣系爭房屋之合意，答稱渠等不知道，只證稱曾
        因告訴人考慮要買該屋而會同被告丙○○、告訴人一同前往看屋。且證人黃
        金龍、韓忠信證稱：被告丙○○說北投房子對告訴人太太好，要把房子賣給
        告訴人，渠等才一同前往看屋等情，互核相符，且與告訴人之指訴一致，堪
        信為事實。被告丙○○辯稱：沒有說房子對告訴人的太太好，也沒說房子要
        賣告訴人或帶告訴人及證人黃金龍、韓忠信等人去看屋云云，固不足採信。
  （三）而告訴人提出，如附表所示之十四張支票正、反面影本，其中編號一、三至
        十四共計十三張支票，係由被告甲○○交付橋昱建設企業有限公司（下稱橋
        昱建設）用以支付第七期至四十六期工程款，有房地買賣契約書繳款明細表
        影本存卷可參。而編號二支票，金額一百五十三萬元，核與被告甲○○於八
        十二年八月五日之前已繳予橋昱公司之各期工程款共計一百五十三萬元相符
        （即訂金十萬元、簽約金四十五萬元、開工款四十五萬元、安全設施完成五
        萬元及土方開挖完成、基礎完成、地下三層牆版完成、地下三層頂版完成、
        地下二層頂版完成、地下一層頂版完成及第一期至第六期，各四萬元），如
        果告訴人只是因為感謝被告丙○○，而要幫忙被告丙○○夫妻繳納房屋分期
        款，衡情並無支付特定金額之必要，告訴人對於被告丙○○夫妻尚未繳納之
        各期分期款，或許可以開票幫忙繳納，何以對於被告丙○○夫妻已繳納予橋
        昱公司之各期款項，也要開票予被告丙○○？參以證人韓忠信證稱：被告丙○○要告訴人把繳過的預售款，連同之後的分期款開票給他，其曾前往系爭
        房屋兩次，第二次與告訴人去看房子，是因告訴人說他有開票最後一張票快
        到期了，他要跟被告丙○○談過戶的事，所以去工地看房子等語（見本院九
        十二年四月二十二日訊問筆錄），足見告訴人所稱：係因要向被告丙○○購
        買前開房子，才簽發如附表所示十四紙支票予被告丙○○等語，可信為事實
        。被告丙○○於本件訴訟中所稱：如附表所示支票均係告訴人給付其算命之
        紅包云云，要難採信。
  （四）惟按刑法上詐欺罪之成立，以意圖為自己或第三人不法之所有，以詐術使人
        將本人或第三人之物交付為要件，所謂以詐術使人交付財物，必須被詐欺人
        因其詐術而陷於錯誤，若其所用方法，不能認為詐術，亦不致使人陷於錯誤
        ，即不構成該罪，最高法院四十六年台上字第二六０號著有判例。末按民事
        關係當事人間，債務人若有未依約定之債務本旨履行者，於社會一般交易經
        驗上原因非一，舉凡因不可歸責於己之事由致不能給付，因合法主張抗辯事
        由而拒絕給付，或因財產、信用狀況緊縮而無力給付，甚至於債之關係成立
        後，始另起惡意遲延給付，皆有可能，非必出於自始無意給付之財產犯罪一
        端。而依被告不自證己罪之原則，若別無足以證明被告自始意圖不法所有之
        積極證據，縱使其就所負債務惡意違約不為履行，仍僅為民事上之糾紛，殊
        難僅以單純債務不履行之狀態，推定被告自始具有不法所有之詐欺意圖。經
        查：
      １、風水之說，是否可採，本屬仁智之見，被告丙○○向告訴人表示系爭房屋
          風水好一節，尚難認係詐術之施用。
      ２、至於被告嗣後並未將系爭房屋移轉過戶予告訴人，雖係事實，惟告訴人自
          承系爭房屋總價款約定為五百餘萬（公訴人起訴書記載約定以二百八十八
          萬元讓售告訴人一節，乃係誤會），其僅給付二百八十八萬元，尚未付清
          全部價款，自難僅以房屋迄未過戶予告訴人，而推論被告自始有詐欺犯意
          。
      ３、況系爭房屋雖於八十九年十一月間另行出售並過戶予案外人程桂蓮，惟被
          告既非於八十二年約定出售予告訴人時，早已另將房屋出售他人，而是在
          告訴人未付清價金之情形下，隔了七年才另售他人，尚難僅因系爭房屋八
          十九年間出售他人一節，推論被告於八十二年出售房屋予告訴人時即有詐
          欺取財之犯意。
      綜上所述，本件尚乏確切證據，足以使本院確信被告於八十二年間同意出售系
      爭房地予告訴人，而收取附表十四紙支票時，自始即有不法所有之意圖。本件
      核屬民事糾葛，應另循民事途徑解決，不能證明被告犯詐欺罪，自應依首揭規
      定，諭知被告無罪之判決。
據上論斷，應依刑事訴訟法三百零一條第一項判決如主文。
本案經檢察官陳家美到庭執行職務
中        華        民        國    九十二  年      六    月     十七   日
                                  臺灣士林地方法院刑事第四庭
                                          法  官  洪  慕  芳
右正本證明與原本無異。
如不服本判決，應於判決送達後十日內，向本院提出上訴狀。
                                          書記官  趙  彩  彤
中        華        民        國    九十二  年      六    月     十九   日


司法院資訊處製作；財團法人民間司法改革基金會備份。
